【裁判字號】    97,上易,520
【裁判日期】    990323
【裁判案由】    返還房屋
【裁判全文】
臺灣高等法院民事判決                 97年度上易字第520號
上  訴  人  甲○○原名韋力方.
訴訟代理人  劉錦隆律師
複 代理 人  楊仲傑律師
被 上訴 人  乙○○
訴訟代理人  潘東翰律師
上列當事人間請求返還房屋事件，上訴人對於中華民國97年 4月
30日臺灣臺北地方法院96年度訴字第8048號第一審判決提起上訴
，並為訴之變更，經本院於99年3月9日言詞辯論終結，判決如下
：
    主      文
變更之訴及假執行之聲請均駁回。
變更之訴訴訟費用由上訴人負擔。
    事      實
甲、上訴人方面：
一聲明：
  (一)被上訴人應給付上訴人新臺幣（下同）5,354,545元及自上
    訴理由(三)狀繕本送達翌日即民國98年3月13日起至清償日止
    ，按年息5％計算之利息。
  (二)上訴人願供擔保，請准宣告假執行。
二陳述：除與原判決記載相同者外，補稱略以：
  (一)訴外人王建文於93年底購買門牌臺北市○○區○○街18號（
    下稱系爭大樓，基地為同區○○段151地號土地）之1、2樓房
    地後，認為系爭大樓有重新開發價值，由上訴人之男友詹德
    生與3至10樓屋主洽談買賣事宜，談成後，邀詹德生 及上訴
    人合資購買，約定整修後出售或與他人合建。因王建文請詹
    德生協助執行，故同意上訴人出資200萬元， 其餘價金向銀
    行貸款，貸款利息則由建商代墊或以王建文所有1、2樓房地
    向銀行貸款支付。上訴人將投資款200萬元交由詹德生 轉交
    王建文，指定購買系爭大樓之10樓 及10樓之1房地（下稱系
    爭房地），系爭房地登記為上訴人所有，上訴人並據以向銀
    行貸款支付其餘價金，上訴人為系爭10樓 及10樓之1房地實
    質所有權人。購買系爭大樓之其餘資金由王建文及訴外人賴
    建良、張真提出，系爭大樓其餘房地登記之所有人均為王建
    文之員工。王建文原亦找被上訴人購買部分樓層，然被上訴
    人因始終未支付價金而退出。
  (二)上訴人出資200萬元 交給詹德生轉交王建文後，委由張真、
    詹德生與王建文合作處理轉售或合建事宜，並於94年3月3日
    委託允大水電工程股份有限公司（下稱允大公司）（由王建
    文代表簽約）向訴外人莊德榜、莊德標、莊德絮、莊婉婉、
    莊燕燕、莊真真、莊茵茵、蔡麗珠（下稱莊德榜等8人） 購
    買系爭大樓3至10樓房地， 故系爭房地非被上訴人購買。其
    後王建文財務困難，詹德生、張真請被上訴人協助處理合建
    事宜，被上訴人向詹德生謊稱已有建商願意合建，為向建商
    表示系爭大樓住戶已完成整合，要求詹德生提供系爭房地所
    有權狀、上訴人身分證影本、印鑑證明，並在未填載買受人
    之空白不動產買賣契約書上蓋章，以取信於建商。上訴人不
    疑有他，應詹德生之要求，交付上開過戶資料予詹德生，並
    由詹德生在空白不動產買賣契約書出賣人欄蓋用上訴人印鑑
    章後，轉交被上訴人，供被上訴人持向建商證明已整合系爭
    大樓，上訴人並未同意被上訴人出售或過戶第三人。詎被上
    訴人竟於上開空白不動產買賣契約書填載買受人丙○○，將
    含系爭房地在內之系爭大樓以總價2億8000萬元出售 並移轉
    登記予丙○○，再移轉登記予丁○○，致上訴人喪失系爭房
    地之所有權。被上訴人故意不法侵害上訴人對系爭房地之所
    有權，應賠償上訴人喪失系爭房地所有權之損害。依上開售
    價及上訴人土地持分11分之1計算， 系爭房地之價值為25,
    454,545元，扣除丁○○代償系爭房地貸款800萬元、1210萬
    元，上訴人受有損害5,354,545元。
  (三)系爭房地貸款利息一部分由被上訴人找建商黃明仁繳納，一
    部分由被上訴人以王建文之1、2樓房地貸款餘額繳納，一部
    分由上訴人自己繳納。
三證據：除援用原審提出者外，補提臺灣臺北地方法院檢察署檢
  察官97年度偵字第5641號、98年度偵字第7567號起訴書影本為
  證。
乙、被上訴人方面：
一聲明：
  (一)變更之訴駁回。
  (二)如受不利判決，願供擔保請准宣告免為假執行。
貳、陳述：除與原判決記載相同者外，補稱略以：
  (一)系爭大樓購買過程如下：
    系爭大樓1、2樓原為王建文所有，其中2樓借名登記予 允大
    公司員工賴建良名下，另3至10樓原為莊德榜等8人所有。被
    上訴人與王建文欲共同購買 3至10樓房地，合作開發系爭大
    樓，因莊德榜等8人曾將3至10樓房地出售訴外人許明山，王
    建文遂找張真、詹德生與許明山洽談解約事宜，再於94年3
    月3日以允大公司名義與莊德榜等8人簽訂不動產買賣契約書
    ，以1億2200萬元購買 3至10樓房地，買方另給付600萬元佣
    金及權利金予張真、 詹德生、許明山。 允大公司簽發面額
    1000萬元、340萬元之支票兩張做為簽約款， 發票日均為94
    年3月15日，其中1000萬元實際由被上訴人支付。 嗣辦理房
    地過戶時，以被上訴人指定之馬思良、被上訴人、陳華明、
    陳華士及王建文指定之王春雄（4樓部分）、陳愛惠（6樓部
    分）、林炳輝（3樓部分）、賴建良（7樓部分）為登記名義
    人；94年3月底，因王建文告知被上訴人不再合作， 承諾將
    1000萬元及其他代付支票款225萬元返還被上訴人， 被上訴
    人遂退出，所指定登記名義人改由王建文指定之陳明仁（9
    樓部分）、陳漢棋（8樓部分）、賴成城（5樓部分）及上訴
    人（10樓部分）遞補，於94年 6月24日完成所有權移轉登記
    。其後王建文陸續向被上訴人借款，無力清償，遂讓渡系爭
    大樓所有權予被上訴人以抵銷債務，部分過戶予被上訴人指
    定之登記名義人蔡哲茂（1樓部分）、 陳華明（2樓及4樓部
    分）、陳華士（7樓部分），其餘未辦理過戶之樓層， 則由
    被上訴人按期繳納銀行貸款利息。95年 5月間，被上訴人以
    總價2億8000萬元 將系爭大樓出售建設公司股東丙○○、丁
    ○○，係經各戶同意，指派陳華明代表與各戶訂立買賣契約
    ，再陸續移轉登記予丙○○及丁○○，丙○○亦陸續清償房
    屋貸款。
  (二)否認上訴人有出資200萬元，上訴人僅係王建文 借名登記之
    名義上所有權人，並非系爭房地實質所有權人，王建文係處
    理自己事務，非受上訴人委託。王建文於刑事案件結證稱：
    「我給許明山權利金300萬元， 其中200萬元是甲○○的，
    100萬元是張真的」 等語，僅能證明王建文給付許明山權利
    金300萬元中有200萬元係向上訴人所借。上訴人與王建文間
    之金錢借貸關係，不足證明上訴人就系爭大樓有 出資200萬
    元。故被上訴人取回系爭房地相關過戶資料，出售並移轉所
    有權予丙○○，係正當行使權利之行為，並未詐欺上訴人，
    受領買賣價款5,354,545元亦非不當得利。
  (三)即使上訴人曾出資200萬元，亦係出資合購系爭大樓， 並非
    特定買受系爭房屋。而系爭大樓係由王建文整棟買下，先付
    定金，過戶後向銀行貸款還給前手。被上訴人亦曾代償系爭
    房地之貸款利息，另以王建文貸款餘額及找建商清償。
  (四)縱認上訴人為系爭房地之實質所有權人，上訴人自承係聽從
    詹德生之言，認被上訴人欲就系爭房地從事改建或合建事宜
    ，始交付相關過戶資料予詹德生，由詹德生轉交被上訴人。
    被上訴人從未與上訴人接洽，如何詐騙上訴人？詐欺上訴人
    之行為人係詹德生，非被上訴人，上訴人無由請求被上訴人
    賠償。況且上訴人已與丙○○達成和解， 取得和解金129萬
    元，上訴人亦無損害可言。
三證據：除援用原審提出者外，補提支票、安泰商業銀行撥款委
  託書及承諾書、本票、陽信商業銀行客戶對帳單、安泰商業銀
  行匯款委託書、彰化銀行匯款回條、合作金庫銀行放款繳款存
  根及匯款回條、安泰商業銀行利息收據、臺北富邦銀行匯款委
  託書等影本為證。
丙、本院依職權調閱臺灣臺北地方法院98年度金重易字第６號刑
    事判決。
    理      由
一程序方面：按於第二審程序為訴之變更或追加，非經他造同意
  ，不得為之，但請求之基礎事實同一，或擴張或減縮應受判決
  事項之聲明者，不在此限，民事訴訟法第446條第1項、同法第
  255條第1項第2款、第3款分別定有明文。本件上訴人依民法第
  184條、第179條等規定，於原審以先位聲明請求「確認原審被
  告丁○○、丙○○就系爭10樓之1 房屋之買賣關係不存在，丁
  ○○應塗銷系爭10樓之1房屋於95年11月8日以買賣為原因辦理
  之所有權移轉登記」、「確認丙○○與上訴人就系爭10樓之1
  房屋之買賣關係不存在，丙○○應塗銷系爭10樓之1 房屋於95
  年10月 2日以買賣為原因辦理之所有權移轉登記」，第一備位
  聲明請求「被上訴人應與丁○○、丙○○連帶將系爭10樓之1
  房屋所有權移轉予上訴人」、第二備位聲明請求「丁○○應將
  系爭10樓之1 房屋所有權移轉登記予丙○○，再由丙○○移轉
  登記予上訴人」，嗣於本院變更聲明請求被上訴人應給付上訴
  人919,000元 及其法定遲延利息，復擴張聲明被上訴人應給付
  上訴人5,354,545元 及其法定遲延利息，核其變更請求之基礎
  事實同一，連同其擴張應受判決事項之聲明，均應予准許。
二上訴人主張：訴外人王建文於93年底購買系爭大樓1、2樓房地
  後，認為系爭大樓有重新開發價值，邀上訴人及其男友詹德生
  合資購買，約定整修後出售或與他人合建，上訴人出資200 萬
  元交給詹德生轉交王建文，指定購買系爭房地，系爭房地登記
  為上訴人所有，其餘價金由上訴人向銀行貸款支付，貸款利息
  約定由王建文以1、2樓房地向銀行貸款支付或由建商代墊，並
  委由詹德生、王建文等人處理系爭大樓之轉售或合建事宜。嗣
  王建文財務困難，詹德生請被上訴人協助處理合建事宜，被上
  訴人向詹德生謊稱已有建商願意合建，為向建商表示系爭大樓
  住戶已完成整合，要求詹德生提供系爭房地所有權狀、上訴人
  身分證影本、印鑑證明，並在未填載買受人之空白不動產買賣
  契約書上蓋章，以取信於建商。上訴人不疑有他，應詹德生之
  要求，交付上開過戶資料予詹德生，並由詹德生在空白不動產
  買賣契約書出賣人欄蓋用上訴人印鑑章後，轉交被上訴人。上
  訴人未同意被上訴人出售或過戶第三人，被上訴人竟於上開空
  白不動產買賣契約書填載買受人丙○○，將含系爭房地在內之
  系爭大樓以總價2億8000萬元出售並於95年10月2日移轉登記予
  訴外人丙○○，再於95年11月 8日移轉登記予訴外人丁○○，
  致上訴人喪失系爭房地之所有權。被上訴人故意不法侵害上訴
  人對系爭房地之所有權，依上開售價及上訴人土地持分11分之
  1 計算，系爭房地之價值為25,454,545元，扣除丁○○代償系
  爭房地貸款800萬元、1210萬元，上訴人受有5,354,545元之損
  害，爰依民法第184條、第179條規定，請求被上訴人損害賠償
  或返還不當得利等情， 求為判命被上訴人給付上訴人5,354,
  545元及自上訴理由(三)狀繕本送達翌日即98年3月13日起至清償
  日止按年利率5％計付利息之判決。
三被上訴人則辯稱：上訴人係王建文借名登記之名義上所有權人
  ，並未出資200萬元， 非系爭房地實質所有權人。王建文於刑
  事案件中證稱其給付許明山權利金中之200萬元 係上訴人的，
  僅能證明王建文向上訴人借200萬元。即使上訴人曾出資200萬
  元，亦係出資合購系爭大樓，並非特定買受系爭房地，系爭大
  樓係由王建文整棟買下，將其中之系爭房地借名登記予上訴人
  名下，王建文嗣將系爭大樓所有權讓渡被上訴人以抵銷債務，
  被上訴人出售系爭房地，係正當行使權利之行為，並未詐欺上
  訴人，所受領買賣價款5,354,545元 亦非不當得利。縱認上訴
  人為系爭房地之實質所有權人，上訴人自承係聽從詹德生之言
  ，認被上訴人欲就系爭房地從事改建或合建事宜，始交付相關
  過戶資料予詹德生，由詹德生轉交被上訴人，可知詐欺上訴人
  之行為人係詹德生，非被上訴人。又上訴人已與丙○○達成和
  解，取得和解金129萬元，亦無損害等語。
四兩造不爭執事項（參見本院卷第114、115頁之 99年1月28日準
  備程序筆錄）：
  (一)訴外人王建文於93年間買受系爭大樓1、2樓（含2樓之1，以
    下關於3至10樓部分亦同）房地，其中1樓登記為王建文所有
    ，2樓房地登記為允大公司（登記負責人為王建文之父 王春
    雄）之員工賴建良所有。
  (二)94年3月3日，王建文代表允大公司與莊德榜等８人（共同代
    理人張秀國）及訴外人許明山簽訂三方協議書，約定莊德榜
    等8人與許明山間關於系爭大樓3至10樓共16戶房地之買賣契
    約合意解除，允大公司願給付許明山1200萬元，同時，允大
    公司另與莊德榜等8人訂立不動產買賣契約書，以1億2200萬
    元買受系爭大樓3至10樓共16戶房地， 其中簽約款1340萬元
    由允大公司開立發票日均為94年3月15日、 金額分別為1000
    萬、340萬元之支票支付，尾款1億860萬元係以系爭大樓3至
    10樓共16戶房地向銀行辦理抵押貸款支付，支付尾款後之貸
    款餘額由王建文取得。允大公司約定給付許明山之1200萬元
    中，有200萬元係上訴人交予其男友詹德生者， 詹德生再交
    予王建文，王建文再交予許明山。
  (三)系爭大樓3至10樓共16戶房地所有權於94年5月9日、 6月9日
    、6月20日陸續移轉登記予林炳輝（3樓房地）、賴建良（4
    樓房地）、賴成城（5樓房地）、陳愛惠（6樓房地）、王春
    雄（7樓房地）、陳漢棋（8樓房地）、 陳明仁（9樓房地）
    及上訴人（10樓即系爭房地）名下。系爭房地之所有權於94
    年6月20日以買賣為原因， 由訴外人莊燕燕移轉登記予上訴
    人，同日並以上訴人為設定義務人及債務人，設定最高限額
    1460萬元之抵押權予合作金庫商業銀行，以辦理貸款，其後
    上訴人曾於94年10月27日、11月29日分別繳納貸款本息26,
    000元、25,000元。 被上訴人曾匯款數筆與繳納以系爭房地
    抵押貸款應付利息同額之金錢至上訴人帳戶。
  (四)王建文代表允大公司購買系爭大樓3至10樓房地， 實係王建
    文與被上訴人、詹德生、張真等人合資購買，目的在於將系
    爭大樓整棟整修後出售或尋求建商合建。然王建文於94年6
    、7月間財務困難， 遂由被上訴人接手處理出售或合建事宜
    。
  (五)上訴人與訴外人陳華明間未記載日期之系爭房地買賣契約書
    ，係因被上訴人為向建商證明系爭大樓各所有權人已整合，
    而要求上訴人簽名用印製作者，上訴人與陳華明間無買賣系
    爭房地之真意。
  (六)被上訴人於95年9月7日以訴外人陳華明名義與訴外人丙○○
    指定之訴外人丁○○簽訂買賣契約，將系爭大樓含系爭房地
    在內之19戶房地以總價2億6000萬元出售丁○○。 系爭房地
    所有權於95年10月2日先移轉登記予丙○○，95年11月8日再
    移轉登記予丁○○，均以買賣為原因，上訴人並未因此取得
    任何價金。
  (七)系爭房地所有權移轉登記予丙○○所需之所有權狀、印鑑證
    明及所有權移轉契約書等文件，係由上訴人之男友詹德生於
    95年 9月間交給被上訴人辦理，所有權移轉契約書上之上訴
    人印鑑印文亦係由詹德生所蓋，上訴人並未親自與被上訴人
    接洽。詹德生交付上開移轉登記所需文件予被上訴人時，知
    悉被上訴人要將系爭房地移轉登記予丙○○名下。
五兩造爭執要點及本院之判斷
  上訴人主張：其將系爭房地所有權移轉登記所需文件交予詹德
  生轉交被上訴人，僅係供被上訴人向建商表示系爭大樓已整合
  ，被上訴人未經上訴人同意，將系爭房地出售丙○○，係不法
  侵害上訴人之所有權，獲有不當得利等情，為被上訴人所否認
  ，並答辯如前。兩造爭執要點在於：被上訴人向上訴人取得系
  爭房地所有權移轉登記所需文件，並將系爭房地出售丙○○，
  是否不法侵害上訴人之所有權？茲分述如次。
  (一)按當事人主張有利於己之事實者，就其事實有舉證之責任，
    民事訴訟法第277條前段定有明文； 又民事訴訟如係由原告
    主張權利者，應先由原告負舉證之責，若原告先不能舉證，
    以證實自己主張之事實為真實，則被告就其抗辯事實即令不
    能舉證，或其所舉證據尚有疵累，亦應駁回原告之請求，最
    高法院17年上字第917號判例意旨可資參照。 上訴人主張被
    上訴人不法侵害其所有權，請求被上訴人損害賠償或返還不
    當得利，自應先就被上訴人有侵權行為及不當得利等情負舉
    證責任。
  (二)訴外人王建文代表允大公司購買系爭大樓3至10樓房地， 實
    係王建文與被上訴人、詹德生、張真等人合資購買，目的在
    於將系爭大樓整棟整修後出售或尋求建商合建，王建文於94
    年6、7月間財務困難，遂由被上訴人接手處理出售或合建事
    宜等情，為兩造所不爭執，上訴人並稱：購買系爭房地時，
    大家談好系爭大樓一起處理，故購買後所有權狀由代書直接
    交給王建文，未交給上訴人，又王建文與詹德生為合夥人，
    遂將所有權狀交給詹德生保管等語，足見含系爭房地在內之
    系爭大樓日後未合建而一起出售以賺取差價，亦符合上訴人
    購買系爭房地之初衷。
  (三)上訴人雖主張：其將系爭房地所有權移轉登記所需文件交予
    詹德生轉交被上訴人，係為供被上訴人向建商表示系爭大樓
    已整合，目的在於合建，未同意被上訴人將系爭房地出售丙
    ○○等語。然上訴人因被上訴人要向建商證明系爭大樓各所
    有權人已整合，應被上訴人要求，於上訴人與訴外人陳華明
    間未記載日期之系爭房地買賣契約書上簽名用印（參見兩造
    不爭執事項(五)），依陳華明結證稱：「當時我們計畫要整合
    這棟大樓，所以買方都由我具名…（問：買賣契約書是簽訂
    給誰看？用途？）建商丙○○用的。當時是丙○○要求我們
    這樣做，因為我們是同時賣給他。…我舅舅（按即被上訴人
    ）說要整合起來出售給建設公司，所以我們並沒有要買受這
    棟房子的意思。…簽訂這份契約是要把房子賣給建設公司（
    就是給丙○○）」等語（參見原法院卷(二)第2至4頁之97年1
    月9日 言詞辯論筆錄），可知被上訴人確係以上開買賣契約
    書向「建商」丙○○證明含系爭房地在內之系爭大樓各所有
    權人已整合，其目的則在於將系爭大樓整棟出售「建商」丙
    ○○。再者，上訴人自陳委託詹德生處理有關系爭房地買賣
    、合建之所有事務，包括債權及物權行為等情，而詹德生代
    理上訴人將系爭房地所有權移轉登記所需文件交付被上訴人
    時，知悉被上訴人要將系爭房地移轉登記予丙○○名下（參
    見兩造不爭執事項(七)），應認已同意被上訴人將系爭房地移
    轉登記予建商丙○○名下，所為意思表示直接對上訴人發生
    效力。故事後被上訴人以整合後之陳華明名義與丙○○指定
    之訴外人丁○○簽訂買賣契約，將含系爭房地在內之系爭大
    樓出售丁○○，並以詹德生交付之所有權移轉登記所需文件
    ，將系爭房地於95年10月2日移轉登記予丙○○、95年11月8
    日再移轉登記予丁○○，並未違反上訴人交付上開移轉登記
    所需文件予被上訴人之目的，難認被上訴人不法侵害上訴人
    之財產權。何況，上訴人若欲與建商合建，至少應本於土地
    所有人之身分與建商簽訂合建契約，難認有將系爭房地所有
    權均移轉他人之必要。故上訴人之代理人詹德生將系爭房地
    之所有權狀、印鑑證明連同蓋用上訴人印鑑之所有權移轉契
    約書等文件交付被上訴人，難認其最終目的僅係與建商合建
    而無出售系爭房地予建商丙○○之意。
  (四)本件尚無證據證明被上訴人不法侵害上訴人之權利或因此有
    何不當得利，上訴人依民法第184條、第179條規定請求損害
    賠償或返還不當得利，均無理由。
六縱上所述，上訴人依侵權行為、不當得利之法律關係，請求被
  上訴人給付5,354,545元 及其遲延利息，為無理由，不應准許
  ；其假執行之聲請失所附麗，應併予駁回。
七本件事證已臻明確，兩造其餘之攻擊防禦方法及所提之證據，
  經審酌後認均無礙判決之結果，爰不予一一論述。
八據上論結，本件變更之訴為無理由。依民事訴訟法第78條，判
  決如主文。
中    華    民    國    99    年    3     月    23    日
                    民事第九庭
                        審判長法  官  黃熙嫣
                              法  官  鄭傑夫
                              法  官  林玲玉
正本係照原本作成。
如不服本判決，應於收受送達後20日內向本院提出上訴書狀，其
未表明上訴理由者，應於提出上訴後20日內向本院補提理由書狀
（均須按他造當事人之人數附繕本）上訴時應提出委任律師或具
有律師資格之人之委任狀；委任有律師資格者，另應附具律師資
格證書及釋明委任人與受任人有民事訴訟法第466條之1第 1項但
書或第2項（詳附註）所定關係之釋明文書影本。
中    華    民    國    99    年    3     月    29    日
                              書記官  倪淑芳
附註：
民事訴訟法第466條之1（第1項、第2項）：
對於第二審判決上訴，上訴人應委任律師為訴訟代理人。但上訴
人或其他法定代理人具有律師資格者，不在此限。
上訴人之配偶、三親等內之血親、二親等內之姻親，或上訴人為
法人、中央或地方機關時，其所屬專任人員具有律師資格並經法
院認為適當者，亦得為第三審訴訟代理人。

司法院資訊處製作；財團法人民間司法改革基金會備份。
